臺灣高等法院刑事判決　　　　　　100年度上更(一)字第278號
上　訴　人　臺灣桃園地方法院檢察署檢察官
被　　　告　林泰擇
選任辯護人　陳筱屏律師
上列上訴人因被告毒品危害防制條例案件，不服臺灣桃園地方法
院99年度訴字第714號，中華民國100年1月28日第一審判決（起
訴案號：臺灣桃園地方法院檢察署98年度偵字第20053號），提
起上訴，判決後，經最高法院發回，本院更為判決如下：
    主  文
上訴駁回。
    理  由
一、公訴意旨略以：被告林泰擇明知海洛因係毒品危害防制條例
    所明定之第一級毒品，不得持有、販賣，竟基於販賣第一級
    毒品海洛因之故意，於民國96年2月10日晚間10時許，在桃
    園縣中壢市○○路某處，以每錢新臺幣（下同）25,000元之
    價額，販賣第一級毒品海洛因13包（淨重6公克）予古文泉
    ，因認被告涉犯毒品危害防制條例第4條第1項之販賣第一級
    毒品罪嫌云云。
二、按犯罪事實應依證據認定之，無證據不得認定犯罪事實；又
    不能證明被告犯罪者，應諭知無罪之判決；刑事訴訟法第
    154條第2項、第301條第1項分別定有明文。又犯罪事實之認
    定，應憑證據，如未能發現相當證據，或證據不足以證明，
    自不能以推測或擬制之方法，以為裁判基礎。次按認定不利
    於被告之事實，須依積極證據，苟積極證據不足為不利於被
    告事實之認定時，即應為有利於被告之認定，更不必有何有
    利之證據，最高法院30年上字第816號著有判例意旨可參。
    再按刑事訴訟法上證明之資料，無論其為直接證據或間接證
    據，均須達於通常一般之人均不致於有所懷疑，而得確信其
    為真實之程度，始得據為有罪之認定，倘其證明尚未達到此
    一程度，而有合理之懷疑存在時，致無從形成有罪之確信，
    根據「罪證有疑，利於被告」之證據法則，即不得遽為不利
    於被告之認定，最高法院76年台上字第4986號亦有判例意旨
    可參。
三、訊據被告堅決否認販賣海洛因，辯稱：伊雖於96年2月10日
    晚間10 時許與古文泉見面，但並未販賣海洛因與古文泉等
    語。
四、公訴人認被告涉犯販賣第一級毒品罪嫌，無非證人古文泉於
    警詢及檢察官訊問時之證述、扣案海洛因及卷附門號
    0000000000號行動電話通聯紀錄、本院97年度上訴字第3851
    號判決、原審97年度訴字第56號判決為其主要論據。
五、惟查：
（一）程序部分：
    1.按被告以外之人於偵查中向檢察官所為之陳述，除顯有不
      可信之情況者外，得為證據，刑事訴訟法第159條之1第2
      項定有明文。證人古文泉於96年4月25日檢察官偵查中之
      陳述，查無顯不可信之情況，被告及辯護人亦未指出並證
      明證人古文泉之證言有何顯不可信之情況，依刑事訴訟法
      第159條之1第2項規定，上開證人於檢察官訊問時所為之
      陳述，自有證據能力，且本件審理時已傳喚證人古文泉到
      庭使被告及辯護人有行使反對詰問權之機會，證人古文泉
      於96年4月25日檢察官偵查中之陳述，自得為證據。
    2.證人古文泉於96年2月11日檢察官偵查時之陳述雖未經具
      結，惟按刑事訴訟法第158條之3規定：「證人、鑑定人依
      法應具結而未具結者，其證言或鑑定意見，不得作為證據
      。」所謂「依法應具結而未具結者」，係指檢察官或法官
      依刑事訴訟法第175條之規定，以證人身分傳喚被告以外
      之人（證人、告發人、告訴人、被害人、共犯或共同被告
      ）到庭作證，或雖非以證人身分傳喚到庭，而於訊問調查
      過程中，轉換為證人身分為調查時，此時其供述之身分為
      證人，則檢察官、法官自應依本法第186條有關具結之規
      定，命證人供前或供後具結，其陳述始符合第158條之3之
      規定，而有證據能力。若檢察官或法官非以證人身分傳喚
      而以共犯、共同被告身分傳喚到庭為訊問時，其身分既非
      證人，即與「依法應具結」之要件不合，縱未命其具結，
      純屬檢察官或法官調查證據職權之適法行使，當無違法可
      言。而前揭不論係本案或他案在檢察官面前作成未經具結
      之陳述筆錄，係屬被告以外之人於偵查中向檢察官所為之
      陳述，本質上屬於傳聞證據，基於保障被告在憲法上之基
      本訴訟權，除該被告以外之人死亡、身心障礙致記憶喪失
      或無法陳述、滯留國外或所在不明而無法傳喚或傳喚不到
      、或到庭後拒絕陳述等情形外，如已經法院傳喚到庭具結
      而為陳述，並經被告之反對詰問，前揭非以證人身分而在
      檢察官面前未經具結之陳述筆錄，除顯有不可信之情況者
      外，依刑事訴訟法第159條之1第2項，仍非不得為證據，
      惟應於判決內敘明其符合傳聞證據例外之理由。不能因陳
      述人未經具結，即一律適用同法第158條之3之規定，排除
      其證據能力（最高法院97年度台上字第1373號判決意旨參
      照、另97年度台上字第2175號號判決亦同此見解）。查證
      人古文泉於99年2月11日在檢察官訊問時以被告身分所為
      之陳述，因檢察官係以被告身分傳喚，其身分既非證人，
      即與「依法應具結」之要件不合，且原審審理時亦傳喚證
      人古文泉到庭使被告林泰擇及其辯護人有行使反對詰問權
      之機會，自不能以其上開陳述未經具結，即排除其證據能
      力。
（二）實體部分：
    1.證人古文泉於96年2月11日15時30分許在桃園縣桃園市○
      ○○路○段76巷內為警查獲，警方並於證人古文泉身上扣
      得海洛因10包，另於證人古文泉位於桃園縣中壢市○○街
      27號住處扣得海洛因3包。又扣案之上開毒品，經送法務
      部調查局鑑定結果，係含有第一級毒品海洛因成分（合計
      淨重5.00公克，空包裝總重2.86公克），有法務部調查局
      96年3月23日調科壹字第09623025260號鑑定書在卷可稽（
      見第20053號偵卷第56頁背面）。另證人古文泉就其施用
      第一級毒品部分，經原審以96年度訴字第1075號判決處有
      期徒刑10月確定，而古文泉涉嫌意圖販賣而持有第一級毒
      品罪嫌部分，經臺灣桃園地方法院檢察署檢察官以96年度
      偵字第4357號為不起訴處分確定，亦有上開判決、不起訴
      處分書在卷可稽。
    2.證人古文泉於96年2月11日查獲當日經檢察官為內勤訊問
      時雖以被告身分陳稱：「（96年2月11日15點30分在桃園
      縣中壢市○○○路○段76巷內是否被警方扣得海洛因10小
      包？）是的。（嗣後是否又在你永安街住處再度扣得海洛
      因毒品3小包還有電子磅秤1台？）是的。（該些毒品從何
      處而來？）我跟一個叫做「臭弟」（意指本案被告）的人
      買的，總共花了25,000元。」云云（見98年度偵字第
      20053號卷第55頁背面）。
    3.惟，古文泉嗣於96年4月25日檢察官訊問時則以證人之身
      分證稱：「（你自己被查獲時所扣到的毒品跟誰買的？）
      林泰擇，我那天被查獲一共10小包，還有2小塊。（你與
      林泰擇買海洛因後是否會自己用葡萄糖或其他東西稀釋過
      ？）會，那10小包是我用葡萄糖摻進去，那2小塊是林泰
      擇給我的，還沒有摻過。...（你第一次跟林泰擇買毒品
      花多少錢？）21,000元。」云云（見96年度偵字第5922
      號影卷第61頁至第62頁）。
    4.證人古文泉於96年4月25日偵查中固證稱其以21,000元向
      被告購得海洛因，惟其價購得毒品之數量究係10小包和2
      小塊，或僅10小包，或係10小包和3小包，證人古文泉於
      該次偵查訊問中則語焉不詳。更遑論證人古文泉上開多次
      證述內容，僅籠統陳稱向被告購得海洛因，然就交易之確
      實時間、地點，乃至購買之總數、單價、毒品、價金如何
      交付等關係本案是否成立犯罪之重要事項，均未具體敘明
      ，本即難逕執為不利被告之認定。
    5.再者，如前引證人古文泉於96年4月25日偵查中證稱「那
      10小包是我用葡萄糖摻進去」等語，然該10小包與嗣在證
      人古文泉永安街住處再扣得海洛因毒品3小包，共13包海
      洛因經鑑定結果合計淨重5公克（空包裝總重2.86公克，
      純度61.63%）（見20053偵卷第56頁反面）。然證人古文
      泉嗣配合警方於96年2月11日誘捕被告時所查扣之海洛因
      經鑑定結果合計淨重7.8公克，純度81.76%（見本院前審
      判決第2頁倒數第11行）；前後相差僅1日，均間接、直接
      自被告處取得扣案之海洛因13包、3包，其海洛因純度竟
      不相同，益證證人古文泉上開供、證述先、後不相符合之
      供、證述，尚不能遽以採信。
    6.況證人古文泉於原審97年度訴字第56號案件審理時證稱：
      「96年2月11日晚上6時許警察叫我打電話給林泰澤，當天
      沒有約定交易內容，因為那個東西是我放在他那裡的，前
      一天我們在賭博，我輸給他，所以我把東西押給他，然後
      他拿錢借我，可是後來我沒有錢可以還給他，所以拿毒品
      給他，...在偵查中是因為警察跟我說要交一個人出來，
      不然就要用販賣起訴我，96年2月11日打電話給被告叫被
      告把放在他那裡2個拿過來，查獲前一天沒有和被告買毒
      品，我只是因為毒品放在他那裡，然後警察叫我交人，我
      不知道怎麼辦，所以我就說出被告，96年2月11日確實沒
      有和被告買毒品，...毒品來源是和一個叫「阿蹦」的人
      ...」等語（見原審97年度訴字第56號影卷第62頁至第70
      頁）。證人古文泉復於本案原審審理時結證稱：伊在96年
      2月11日被警察查獲的毒品係跟「阿碰」拿的，「阿碰」
      不是被告，當時警察要伊交出上游，伊聯絡不上「阿碰」
      ，想說被告那邊有毒品，伊就說是被告，伊在被查獲的前
      幾天，曾因在朋友那邊賭博而和被告碰面，伊忘記96年2
      月10日有無與被告電話聯繫，伊說被告賣毒品給伊係警察
      叫伊這樣說的，伊和被告因為賭博而有一些不愉快云云（
      見本案原審卷（99年度訴字第714號）第86頁至第89頁）
      。是證人古文泉於原審審理時，已否認其遭警查獲時所扣
      得之毒品係向被告購買，則證人古文泉就其與被告買賣毒
      品內容，乃至是否有交易毒品等重要關節，前後所述情節
      均有歧異，而具有明顯瑕疵，尚非得遽以採信。
    7.再按施用毒品者，其所稱向某人購買之供述，須補強證據
      以擔保其供述之真實性。良以施用毒品者其供述之憑信性
      本不及於一般人，況施用毒品者其供出來源，因而破獲者
      ，法律復規定得減輕其刑，其有為偵查機關誘導、或為邀
      輕典而為不實之陳述之可能。其供述之真實性自有合理之
      懷疑。是施用毒品者關於其向某人購買毒品之供述，必須
      補強證據佐證，以擔保其供述之真實性，俾貫徹刑事訴訟
      無罪推定及嚴格證明之基本原則。又關於毒品施用者其所
      稱向某人購買毒品之供述，必須補強證據佐證，係指毒品
      購買者之供述縱使並無瑕疵，仍須補強證據佐證而言，以
      擔保其供述之真實性。該所謂補強證據，必須與施用毒品
      者關於相關毒品交易之供述，具有相當程度之關聯性，且
      足使一般人對於施用毒品者之供述無合理之懷疑存在，而
      得確信其為真實，始足當之（最高法院99年度台上字第
      5982號判決意旨參照）。查證人古文泉於檢察官訊問時上
      開所稱向被告購買海洛因一節，已有前述明顯瑕疵，亦無
      其他證據足以補強或釐清其證詞之何部分係與事實相符，
      而其檢察官訊問時所供毒品來源，有可能因而獲邀減輕其
      刑之寬典，本即應有足以令人確信其陳述為真實之補強證
      據，查證人古文泉於檢察官訊問時所述，內容籠統空泛，
      且前後所述情節均甚有歧異，復查無其他補強證據可證明
      其之陳述係與事實相符，自不得採為不利被告認定之證據
      。
    8.又證人古文泉於96年2月11日下午3時30分許，在桃園縣中
      壢市○○○路○段76巷內為桃園縣政府警察局中壢分局之
      員警查獲持有第一級毒品海洛因，遂向桃園縣政府警察局
      中壢分局偵查隊員警表示欲提供毒品交易之線報供警方查
      緝，古文泉於96年2月11日配合警方，以其所使用之門號
      0000000000號行動電話撥打予林泰澤所有之門號000000
      0000號行動電話，偽稱欲購買第一級毒品海洛因2錢，二
      人遂於電話中約定在桃園縣中壢市○○路612號前見面交
      易，嗣於同日晚間8時30分許，林泰澤將欲販售予古文泉
      第一級毒品海洛因2包及已施用剩餘之第一級毒品海洛因1
      包（海洛因3包合計淨重6.92公克，空包裝總重1.61公克
      ）裝置於其所有之峰牌香菸盒內，而攜至上開約定地點，
      員警上前盤查時，林泰澤隨即將內裝有第一級毒品海洛因
      3包之峰牌香菸盒丟棄於地上，當場為警查獲，就被告林
      泰擇於「96年2月11日晚間8時30分許」販賣第一級毒品未
      遂之罪，經本院以97年度上訴字第3851號判決處有期徒刑
      15年6月，被告提起上訴，經最高法院以98年度台上字第
      4904號判決駁回上訴確定，業據本院調閱本院97年度訴字
      第56號、臺灣高等法院97年度上訴字第3851號、最高法院
      98年度台上字第4904號案件卷宗核閱屬實。是證人古文泉
      因持有毒品為警查獲後，供述其上游為被告，並配合警方
      向被告表示欲購買毒品，與被告相約於96年2月11日晚間8
      時30分許於桃園縣中壢市○○路612號前買賣海洛因，然
      查，被告雖於「96年2月11日晚間8時30分許」販賣第一級
      毒品與證人古文泉，惟販賣毒品罪嫌係採一罪一罰，尚難
      據被告於96年2月11日晚間8時30分許販賣海洛因與證人古
      文泉，即率爾推論被告於「96年2月10日晚間10時許」有
      販賣海洛因13包與證人古文泉，是被告有無公訴人所指於
      96年2月10日販賣第一級毒品行為，仍應就該次販賣毒品
      交易有無積極證據為斷，不得僅以前開判決據以推論被告
      有本件販賣海洛因之犯行。
    9.又本件雖有被告持有之門號0000000000號行動電話之通聯
      紀錄，被告於96年2月10日確有以此行動電話門號與證人
      古文泉所持有之門號0000000000號行動電話通訊聯繫，且
      依遠傳電信股份有限公司97年5月28日第00000000007號函
      文及遠傳電信股份有限公司97年10月31日第00000000007
      號函文可知，當時通訊之基地台為桃園縣中壢市○○○街
      6號頂樓，該站台區○○○○路、福州一街、福州二街，
      而桃園縣中壢市○○路612號最近之基地台可能為中壢市
      ○○街173號3樓、中豐北路63號10樓頂及屋突，公訴人爰
      據此推認被告持用之手機門號於96年2月10日晚間10時許
      ，曾出現在桃園縣中壢市612號附近數分鐘，並進而推論
      被告於上開時地確實有與證人碰面並交易海洛因云云。然
      查，雙方通訊甚至見面之可能事由甚多，即便被告與證人
      古文泉間於96年2月10日有通話甚至見面，然上開通話內
      容既未實施通訊監察，無法證明被告與證人古文泉間通話
      之內容係販賣海洛因，自不能排除被告及證人古文泉所稱
      因賭博事宜見面之可能，本件證人古文泉於檢察官偵查時
      之證述即反覆不一，於原審審理時又翻異其詞，其指述內
      容具諸多瑕疵，通聯之紀錄亦難補強交易之情形、數量、
      金額等重要事項，是尚難以此雙方於該時間確有通聯紀錄
      ，即認定被告與證人古文泉之通訊係作為購買海洛因之用
      ，自不得僅以被告有與證人古文泉聯繫、見面，即逕為不
      利被告之認定。
六、被告及其辯護人於本院100年10月13日準備程序時，雖聲請
    傳喚證人古文泉及本案承辦員警，惟嗣於本院審判期日時
    被告辯護人則以無再傳喚、詰問之必要，均予捨棄；本院亦
    認證人古文泉就本案於原審審理中之證述已臻明確，亦無依
    職權再予訊問之必要，均附此敘明。
七、綜上所述，被告被訴於96年2月10日晚間10時許，在桃園縣
    中壢市○○路某處，以每錢新臺幣（下同）25,000元之價額
    ，販賣第一級毒品海洛因13包（淨重6公克）予古文泉，仍
    有合理的懷疑存在，公訴人所提出之上揭證據，不足為不利
    於被告之犯罪事實之認定，此外，復無其他證據足認被告有
    公訴人所指販賣第一級毒品之犯行，本件不能證明被告犯罪
    ，揆諸首揭說明，自應諭知被告無罪之判決。
八、原審以本案不能證明被告犯罪，而為被告無罪之諭知，於法
    核無違誤。檢察官上訴意旨，徒就已經原審詳予論斷之證據
    資料，再事爭執其證明力，任以此指摘原判決不當，求予撤
    銷改判，為無理由，應予駁回。
據上論斷，應依刑事訴訟法第368條，判決如主文。
本案經檢察官楊秀蘭到庭執行職務。
中    華    民    國   100    年    12    月    30    日
                  刑事第十八庭審判長法  官  吳鴻章
                                    法  官  汪梅芬
                                    法  官  林銓正
以上正本證明與原本無異。
檢察官如不服本判決，應於收受送達後10日內向本院提出上訴書
狀，其未敘述上訴之理由者並得於提起上訴後10日內向本院補提
理由書（均須按他造當事人之人數附繕本）「切勿逕送上級法院
」。
刑事妥速審判法第9條：
除前條情形外，第二審法院維持第一審所為無罪判決，提起上訴
之理由，以下列事項為限：
一、判決所適用之法令牴觸憲法。
二、判決違背司法院解釋。
三、判決違背判例。
刑事訴訟法第 377 條至第 379 條、第 393 條第 1 款之規定，
於前項案件之審理，不適用之。
                                    書記官  張淨卿
中    華    民    國   101    年    1     月    3     日